臺灣宜蘭地方法院民事判決　　　　　　　 94年度訴字第142號
原　　　告　酉○○
　　　　　　申○○
　　　　　　玄○○
　　　　　　未○○○
　　　　　　Ｂ○○
原　　　告　Ｍ○○
　　　　　　Ｌ○○
　　　　　　Ｆ○○
　　　　　　Ａ○○
　　　　　　　　　　　之1號
　　　　　　Ｋ○○○
　　　　　　Ｐ○○
　　　　　　Ｒ○○
　　　　　　Ｑ○○
　　　　　　戴劉素卿
　　　　　　Ｏ○○
上列一人
法定代理人　Ｉ○○　　住台北縣板橋市○○街85巷12之3號
　　　　　　許麗珠　　住同上
原　　　告　Ｄ○○　　住台北縣中和市○○路581巷31弄49號3
　　　　　　　　　　　樓
　　　　　　Ｈ○○　　住台北縣土城市○○街63巷33號
　　　　　　Ｎ○○　　住台北縣汐止市○○街12巷18之3號
上列一人
法定代理人　戴浩仁　　住同上
　　　　　　吳幸玲　　住同上
原　　　告　Ｅ○○　　住台北縣中和市○○路753巷15號
　　　　　　Ｃ○○　　住宜蘭縣.
兼前列二十人
共同訴訟代理人
　　　　　　黃○○　　住台北縣板橋市○○路327巷8弄7號
原　　　告　Ｊ○○　　住宜蘭縣.
被　　　告　天○○　　住台北縣瑞芳鎮○○街11號
　　　　　　亥○○　　住台北縣新莊市○○街417巷9號5樓
　　　　　　地○○　　住台北縣中和市○○路350巷15弄11之3
　　　　　　　　　　　號
　　　　　　宇○○　　住台北縣永和市○○街31巷5號4樓
　　　　　　乙○○　　住基隆市.
　　　　　　丙○○　　住基隆市.
　　　　　　甲○○　　住基隆市.
　　　　　　戊○○　　住同上
　　　　　　丁○○　　住同上
　　　　　　己○○　　住台北市○○路203號
　　　　　　戌○○　　住台北市○○路481號3樓
　　　　　　壬○○　　住宜蘭縣.
上列一人
訴訟代理人　吳欣穎　　住同上
被　　　告　午○○○　住宜蘭縣.
上列一人
訴訟代理人　卯○○　　住同上
　　　　　　巳○○　　住宜蘭縣.
　　　　　　辰○○　　住台北市○○○路○段120巷5弄3號4樓
　　　　　　癸○○　　住台北市○○○路○段67號11樓之2
　　　　　　宙○○　　住台北市○○街96巷12號
被　　　告　寅○○　　住台北市○○○路○段67號11樓之2
被　　　告　辛○○　　住同上
被　　　告　吳睿成原名丑○○.
　　　　　　　　　　　住同上
當事人間塗銷地上權登記等事件，本院於民國96年4月12日言詞
辯論終結，判決如下：
    主  文
被告天○○、甲○○、戊○○、丁○○、乙○○、丙○○、己○○、戌○○、亥○○、地○○、宇○○、癸○○、寅○○、辛○○、吳睿成、宙○○應將被繼承人陳岸就坐落宜蘭縣頭城鎮○○
段一二四地號土地於民國三九年以收件字第一七七○號設定，權
利範圍全部，存續期間不定期限之地上權塗銷。
被告午○○○應將坐落宜蘭縣頭城鎮○○段一二五地號土地於九
十年十二月十二日以收件宜登字第一九二八二○號設定，權利範
圍空白，存續期間不定期限之地上權塗銷。
被告辰○○、巳○○應將同上土地於九一年一月十日以收件宜登
字第○○四四○○號設定，權利範圍各空白之二分之一，存續期
間不定期限之地上權塗銷。
被告壬○○應將坐落宜蘭縣頭城鎮○○段一二五、一二四地號土
地上如附圖所示Ａ、Ｂ，面積分別為十五點八七、九七點五八平
方公尺之建物拆除，並將Ａ部分基地返還原告黃○○、Ｊ○○、
Ｂ○○、Ｍ○○、Ｌ○○、Ｆ○○、Ａ○○、Ｋ○○○、Ｐ○○
、Ｏ○○、Ｒ○○、Ｑ○○、戴劉素卿、Ｄ○○、Ｈ○○、Ｎ○○、Ｅ○○、Ｃ○○；將Ｂ部分基地返還原告酉○○、申○○、
玄○○、黃○○、Ｊ○○、未○○○、Ｂ○○、Ｍ○○、Ｌ○○
、Ｆ○○、Ａ○○、Ｋ○○○、Ｐ○○、Ｏ○○、Ｒ○○、Ｑ○○、戴劉素卿、Ｄ○○、Ｈ○○、Ｎ○○、Ｅ○○、Ｃ○○。
原告其餘之訴駁回。
訴訟費用由被告天○○、甲○○、戊○○、丁○○、乙○○、丙○○、己○○、戌○○、亥○○、地○○、宇○○、癸○○、寅
○○、辛○○、吳睿成、宙○○連帶負擔四分之一；被告午○○○負擔八分之一；被告辰○○、巳○○連帶負擔八分之一；被告
壬○○負擔四分之一，餘由原告負擔。
本判決第四項於原告以新台幣貳拾玖萬玖仟元供擔保後，得假執
行。但被告壬○○如以新台幣捌拾玖萬柒仟元為原告預供擔保後
，得免為假執行。
原告其餘假執行之聲請駁回。
    事實及理由
壹、原告聲明：
（一）被告天○○、甲○○、戊○○、丁○○、乙○○、丙○○
      、己○○、戌○○、亥○○、地○○、宇○○、癸○○、
      寅○○、辛○○、吳睿成（原名丑○○）、宙○○應將被
      繼承人陳岸就坐落宜蘭縣頭城鎮○○段124地號土地於民
      國39年以收件字第1770號設定，權利範圍全部，存續期間
      不定期限之地上權塗銷。
（二）被告午○○○應將坐落宜蘭縣頭城鎮○○段125地號土地
      於90年12月12日以收件宜登字第192820號設定，權利範圍
      空白，存續期間不定期限之地上權設定登記塗銷。被告辰
      ○○、巳○○應將同上土地於91年1月10日以收件宜登字
      第004400號設定，權利範圍各空白之2分之1，存續期間不
      定期限之地上權塗銷。
（三）被告壬○○應將坐落宜蘭縣頭城鎮○○段125、124地號土
      地上如附圖所示Ａ、Ｂ地上物拆除，並將土地返還原告酉
      ○○、申○○、玄○○、黃○○、Ｊ○○、未○○○、Ｂ
      ○○、Ｍ○○、Ｌ○○、Ｆ○○、Ａ○○、Ｋ○○○、Ｐ
      ○○、Ｏ○○、Ｒ○○、Ｑ○○、戴劉素卿、Ｄ○○、Ｈ
      ○○、Ｎ○○、Ｅ○○、Ｃ○○。
（四）被告午○○○應將坐落宜蘭縣頭城鎮○○段116地號土地
      如附圖所示Ｃ、Ｄ建物拆除，並將土地返還原告酉○○、
      申○○、玄○○、黃○○、Ｊ○○、未○○○、Ｂ○○、
      Ｍ○○、Ｌ○○、Ｆ○○、Ａ○○、Ｋ○○○、Ｐ○○、
      Ｏ○○、Ｒ○○、Ｑ○○、戴劉素卿、Ｄ○○、Ｈ○○、
      Ｎ○○、Ｅ○○、Ｃ○○。
（五）前開第3、4項聲請願供擔保，請准宣告假執行。
貳、程序方面：
一、按當事人死亡者，訴訟程序在有繼承人、遺產管理人或其他
    依法令應續行訴訟之人承受其訴訟以前當然停止。又承受訴
    訟人，於得為承受時，應即為承受之聲明，他造當事人，亦
    得聲明承受訴訟。民事訴訟法第168條、第175條分別定有明
    文。本件原告起訴後，被告子○○於94年8月29日死亡，其
    繼承人為寅○○、辛○○、吳睿成（原名丑○○），原告黃
    ○○並於95年5月25日聲明承明訴訟；又原告Ｇ○○於94年
    10月25日死亡，其繼承人為戴劉素卿，被告庚○○○於95年
    9月25日死亡，其繼承人為甲○○、戊○○、丁○○、乙○○、丙○○；原告兼訴訟代理人黃○○並於96年2月14日聲
    明承受訴訟，此有繼承系統表、除戶謄本暨戶籍謄本在卷可
    稽，則原告黃○○具狀聲明承受訴訟，依法即無不合。
二、次按訴狀送達後，原告不得將原訴變更或追加他訴；但請求
    之基礎事實同一；擴張或減縮應受判決事項之聲明；該訴訟
    標的對於數人必須合一確定時，追加其原非當事人之人為當
    事人者，則不在此限。民事訴訟法第255條第1項但書第2、3
    、5款定有明文。本件原告原起訴之被告陳寶秀、陳秀英嗣
    因發現其等於起訴前即已死亡，故分別於94年7月27日追加
    陳寶鳳之繼承人癸○○、子○○（嗣再經繼承人寅○○、吳
    睿成承受訴訟，如前所述）；於94年10月11日追加陳秀英之
    繼承人宙○○為被告，因渠均基於繼承關係繼承陳岸之地上
    權，訴訟標的對於渠等自需合一確定，是本件原告前開之追
    加，參諸前揭法條，並無不合，自應准許。再有關原告請求
    拆屋還地之部分，原告於94年5月19日起訴時就聲明第1項之
    被告，請求應將坐落同段第124地號土地，32建號石造地上
    物拆除，並將土地返還原告；就聲明第2項之被告，請求應
    將坐落同段第125地號土地，33、34建號即門牌號碼為宜蘭
    縣頭城鎮○○路○段76號石造建物拆除，並將土地返還原告
    ；就聲明第3項之被告，請求應將坐落同段第124、125地號
    土地，門牌號碼為宜蘭縣頭城鎮○○路○段62號房屋拆除，
    將土地返還原告。嗣於起訴狀送達後之96年1月16日變更聲
    明如前揭原告聲明欄所示，本院審酌拆屋還地事件之請求權
    人，對無權占有之實際位置、面積、範圍，無法輕易自占有
    外觀判別，有待法院以履勘及命地政機關測量後始得確知等
    情，又雖原告原就聲明第4項之被告，請求應將坐落同段第
    125地號土地上門牌號碼為宜蘭縣頭城鎮○○路○段76號房屋
    拆除，嗣經測量結果發現，前開門牌號碼之房屋實係坐落於
    同段第116地號土地上，原告遂變更聲明為該項之被告應將
    坐落同段第116地號土地上之建物拆除，原告所主張之同段
    第125地號土地及嗣後變更之同段第116地號土地，固係屬不
    同地號之土地，惟2筆土地之所有權人均相同。且原告前後
    請求所立基之事實，並無何重大差異，揆諸上開法條所示，
    原告所為之變更，自屬正當，亦應准許。
三、被告天○○、甲○○、戊○○、丁○○、乙○○、丙○○、
    己○○、戌○○、亥○○、地○○、宇○○、癸○○、寅○○、辛○○、吳睿成、宙○○未於言詞辯論期日到場；原告
    Ｊ○○、被告午○○○未於最後言詞辯論期日到場，均核無
    民事訴訟法第386條各款所列情形，爰依原告黃○○之聲請
    ，由其一造辯論而為判決。
、實體方面：
一、原告主張：原告為坐落宜蘭縣頭城鎮○○段124地號（重測
    前為同鎮○○段外大溪小段81之2地號）土地之所有人；除
    原告酉○○、申○○、玄○○、未○○○外其餘原告為同段
    125 地號（重測前為同鎮○○段外大溪小段82地號）土地之
    所有人；又原告為同段116地號土地之所有人。而：
（一）訴外人陳岸於台灣光復後，擅自在同段第124地號土地上
      建造本國式石造房屋及附屬建物豬舍，並於39年1月11日
      取得頭城鎮公所財務股證明書，證明其38年下期以前房捐
      稅確實繳納，及由里長蕭阿樹、鄰長陳鑑成及林王正鼻（
      應為林李正鼻）、林有泉等所立具之家屋登記保證書，保
      證陳岸於上揭土地上所建房屋確係陳岸所有，保證之原因
      為「土地所有權人戴萬順等拾貳名不提供證件之事實」，
      陳岸即依據上揭證明書及保證書，填具他項權利登記聲請
      書、建築改良物情形填報表，於39年1月17日向宜蘭縣宜
      蘭地政事務所單獨聲請地上權設定登記，而經宜蘭縣宜蘭
      地政事務所以收件第1770號，權利範圍全部，存續期間不
      定期限辦理地上權登記在案，亦同時辦理建物第1次登記
      （即32建號房屋）。惟當時登記簿所載共有人有戴萬順、
      戴阿添、戴阿嬰、戴有亮、戴有村、戴塗、戴龍、戴火萍
      、戴六、戴七等10人，其中戴萬順於日治時代之昭和4年
      即民國18年12月24日死亡、戴塗於大正10年即民國10年9
      月29日死亡、戴龍於昭和18年即民國32年3月16日死亡、
      戴火萍昭和19年即民國33年1月5日於台灣光復前已死亡，
      則前開保證書所載戴萬順等人不提供證件之保證原因即屬
      不實，且頭城鎮公所財務股之證明書，僅證明陳岸繳納稅
      金之事實，並不能證明陳岸占有土地有正當權源。是陳岸
      以不實之保證書辦理地上權登記之聲請，使地政機關之公
      務員為不實之登記，陳岸之地上權登記為無效，應予塗銷
      。陳岸於49年4月7日死亡，該地上權由被告天○○、甲○○、戊○○、丁○○、乙○○、丙○○、己○○、戌○○
      、亥○○、地○○、宇○○、癸○○、寅○○、辛○○、
      吳睿成、宙○○繼承取得，原告自得本於民法第767條之
      規定訴請塗銷前開地上權登記。
（二）訴外人林有泉於台灣光復後，擅自在同段125地號土地上
      建造本國式木造房屋，並於39年間取得由蘇媳婦、簡文益
      立具，保證林有泉所建房屋為新建房屋，且確向地主戴萬
      順等10名設定地上權，但地主死亡及住所不明，不能設定
      地上權屬實之房屋登記保證書。林有泉即依據上揭保證書
      ，填具他項權利登記聲請書、建築改良物情形填報表，於
      39 年4月29日向宜蘭縣宜蘭地政事務所單獨聲請地上權設
      定登記，而經宜蘭縣宜蘭地政事務所辦理地上權登記在案
      ，亦同時辦理建物第1次登記（即33建號房屋）。次林有
      泉於39年4月18日出具於34年6月5日向訴外人甘阿厚購買
      前開土地上之石造房屋1棟之賣渡證，及由吳丁抵、蘇媳
      婦立具保證林有泉確向戴萬順設定地上權，地主住所不明
      ，不能為地上權之設定屬實之房屋登記保證書，填具他項
      權利登記聲請書、建築改良物情形填報表，據以向宜蘭縣
      宜蘭地政事務所單獨聲請地上權登記在案，並聲請建物之
      第1次登記（即34建號房屋）。嗣林有泉之繼承人林錦實
      (應為林錦寬)及林長洋於65年11月24日繼承林有泉之前開
      地上權，並於66年12月19日就前開地上權辦理繼承登記。
      其後林錦寬之被繼承人被告午○○○於90年12月12日辦理
      繼承登記，經宜蘭縣宜蘭地政事務所以收件宜登字第
      192820 號，權利範圍空白，存續期限不定期限，辦理地
      上權登記在案；林長洋之被繼承人被告辰○○、巳○○則
      於91年1 月10日辦理繼承登記，經宜蘭縣宜蘭地政事務所
      以收件宜登字第0044 00號，權利範圍各空白之2分之1，
      存續期間不定期限，辦理地上權登記在案。惟有關前開林
      有泉之地上權設定登記，當時共有人之戴萬順、戴塗、戴
      龍、戴火萍於台灣光復前已死亡，焉能與林有泉為設定地
      上權之合意？前開33、34建號房屋登記保證書均顯然不實
      ；又前開34建號房屋之地上權所附之賣渡書記載該房屋係
      「民國34 年6月5日」向甘阿厚購入之石造房屋，經查「
      民國34年6 月5日」台灣尚未光復，焉能使用中華民國之
      國號？足證前開「賣渡證」亦不實在，顯係由林有泉無權
      占有該土地建造房屋，地政機關公務員不察據以登記，林
      有泉取得地上權尚無合法權源，則被告午○○○、辰○○
      、巳○○繼承該地上權，亦無合法權源，原告自得本於民
      法第767條之規定訴請塗銷前開地上權登記。
（三）被告壬○○於87年9月23日向原告玄○○等部分共有人購
      買同段124、125地號土地之所有權全部，價款為
      2,274,548元，並約定在辦理所有權移轉登記清楚前，被
      告壬○○欲先行動工興建房屋時，應再支付原告玄○○等
      出賣人93萬元始能動工。然上開買賣契約並非與全體共有
      人所訂立，買賣並非合法成立，且被告壬○○亦違約，未
      先給付93萬元即在所有權移轉登記前動工興建如附圖所示
      Ａ、Ｂ房屋，經原告黃○○委託律師催告被告壬○○於文
      到5日內履行付款義務，否則即解除契約，被告壬○○竟
      置之不理，解除契約效力發生，該契約已不存在，被告壬○○已無合法權源占有同段124、125地號土地。又被告壬○○主張前開房屋係其公公陳喜向陳岸購買，其再因繼承
      取得，然陳岸之地上權係屬無效，其所有之房屋即無權占
      有原告之土地，原告自得依民法第767條規定，請求被告
      壬○○拆屋還地。
（四）被告午○○○於本院至現場履勘時，已據被告午○○○陳
      明同段116地號土地上如附圖所示Ｃ、Ｄ建物為其所有，
      則被告午○○○占有前開建物之基地，並無合法權源，自
      屬無權占有，原告亦得依民法第767條規定，請求被告午
      ○○○拆屋還地。
二、被告答辯：
（一）庚○○○死亡前及被告天○○、戌○○、己○○雖未於言
      詞辯論期日到場，惟曾於94年6月9日、94年9月27日提出
      書狀陳以：被告之被繼承人陳岸係依當時有效之土地登記
      規則第17、32條規定填具保證書單獨聲請地上權登記，且
      依土地法所為之登記有絕對效力，應推定陳岸之地上權存
      在等語。並答辯聲明：原告之訴駁回。
（二）被告壬○○則以：坐落同段第124、125地號土地上，門牌
      號碼為宜蘭縣頭城鎮○○鎮○段62號即附圖Ａ、Ｂ所示房
      屋係地上權人陳岸於前開土地上所興建，嗣陳岸再賣予被
      告公公陳喜，陳喜死亡後由被告之夫陳財繼承，復於陳財
      死後由被告繼承。又陳財繼承後即與該土地之地主達成租
      賃之合意，被告繼承前開房屋後地主仍每年向被告收取租
      金。迨至87年9月間原告玄○○等共有人出賣系爭土地即
      表示要解決地上權問題，然原告迄未解決，被告始未支付
      買賣價金。則無論係基於租賃或買賣，被告皆具有合法權
      源。再前開房屋因濱海路5段拓寬工程之故，部分房屋結
      構遭破壞，被告僅係進行整修而已，並未動工建屋，故被
      告並未有未付款前「動工建屋」之違約等語。並答辯聲明
      ：駁回原告之訴及假執行之聲請及願供擔保請准免為假執
      行。
（三）被告午○○○則以：門牌號碼宜蘭縣頭城鎮○○路○段76
      號房屋是被告公公林有泉所建，嗣移轉至其名下，至坐落
      之基地部分，過去均有繳租，是後來地主未再來收租，前
      開建物有建物所有權狀，應非無權占有（參見94年9月20
      日、96年1月23日言詞辯論筆錄）。並答辯聲明：駁回原
      告之訴及假執行之聲請。
三、被告甲○○、戊○○、丁○○、乙○○、丙○○、亥○○、
    地○○、宇○○、癸○○、寅○○、辛○○、吳睿成、宙○○則未於言詞辯論期日到場，亦未提出書狀作何聲明或陳述
    。
四、陳岸之地上權部分：
（一）原告主張陳岸於台灣光復後，在同段第124地號土地上建
      造本國式石造房屋及附屬建物豬舍，並於39年1月11日取
      得頭城鎮公所財務股證明書，證明其38年下期以前房捐稅
      確實繳納，及由里長蕭阿樹、鄰長陳鑑成及林王正鼻（應
      為林李正鼻）、林有泉等所立具之家屋登記保證書，保證
      陳岸於上揭土地上所建房屋確係陳岸所有，保證之原因為
      「土地所有權人戴萬順等拾貳名不提供證件之事實」，陳
      岸即依據上揭證明書及保證書，填具他項權利登記聲請書
      、建築改良物情形填報表，於39年1月17日向宜蘭縣宜蘭
      地政事務所單獨聲請地上權設定登記，而經宜蘭縣宜蘭地
      政事務所以收件第1770號，權利範圍全部，存續期間不定
      期限辦理地上權登記在案，亦同時辦理建物第1次登記（
      即32建號房屋）。惟當時登記簿所載共有人有戴萬順、戴
      阿添、戴阿嬰、戴有亮、戴有村、戴塗、戴龍、戴火萍、
      戴六、戴七等10人，其中戴萬順於日治時代之昭和4年即
      民國18年12月24日死亡；戴塗於大正10年即民國10年9月
      29 日死亡；戴龍於昭和18年即民國32年3月16日死亡；戴
      火萍於昭和19年即民國33年1月5日死亡。陳岸於49年4月7
      日死亡，該地上權由被告天○○、甲○○、戊○○、丁○○、乙○○、丙○○、己○○、戌○○、亥○○、地○○
      、宇○○、癸○○、寅○○、辛○○、吳睿成、宙○○繼
      承取得之事實，為被告所不爭執，並有原告提出之土地登
      記謄本、陳岸之繼承系統表、戶籍登記除戶簿謄本、系爭
      地上權他項權利登記聲請書、建築改良物情形填報表、建
      物登記謄本、家屋登記保證書、頭城鎮公所財務股證明書
      、宜蘭縣土地登記簿、戴萬順、戴阿添、戴阿嬰、戴有亮
      、戴有村、戴塗、戴龍、戴火萍、戴六、戴七之戶籍登記
      除戶簿謄本為證。
（二）本件應審酌乃在於被告之被繼承人陳岸向宜蘭地政事務所
      聲請辦理前開地上權登記，是否有違反民法第819條第2項
      及當時有效之土地登記規則第17、32條等規定，而有無效
      原因？經查：
    (1)按共有物之處分、變更、及設定負擔，應得共有人全體之
      同意，民法第819條第2項定有明文。設定地上權，乃屬共
      有物之處分行為，須徵得共有人全體之同意。又35年10月
      2日施行之土地登記規則第17條、第32條第1項分別規定，
      為土地登記，應由權利人及義務人共同聲請之，權利人如
      因特殊情形，不能覓致義務人共同聲請登記，得由權利人
      陳明理由填具保證書，呈請單獨聲請登記；再證明登記原
      因文件或土地權利書狀不能提出時，應取具鄉鎮保長或四
      鄰或店鋪之保證書。
    (2)查前開地上權於聲請辦理登記時，陳岸僅於「他項權利登
      記聲請書」、「建築改良物情形填報表」之義務人欄記載
      「戴萬順等拾貳名」，未經當時之土地所有人簽名蓋章，
      顯見前開地上權之登記，並未由權利人及義務人共同聲請
      。次查，陳岸於聲請登記時，另提出經頭城鎮公所財務股
      證明書，證明其38年下期以前房捐稅確實繳納，及由里長
      蕭阿樹、鄰長陳鑑成及林李正鼻、林有泉等所立具之家屋
      登記保證書，保證陳岸於上揭土地上所建房屋確係陳岸所
      有，保證之原因為「土地所有權人戴萬順等拾貳名不提供
      證件之事實」，核陳岸並未於聲請時填具保證書陳明其因
      何特殊原因無法覓致義務人之理由，已與同規則第17條之
      規定不符。且又所謂「登記原因文件」，應係指權利人與
      義務人間曾有口頭或書面訂立土地租賃或地上權契約之證
      明，若不能提出始以鄉鎮保長或四鄰或店鋪之保證書代之
      ，故解釋上保證書之內容應係在保證「確有口頭或書面訂
      立土地租賃或地上權契約之事實」，然核前開房捐繳納證
      明書係在證明權利人繳納稅捐之事實；由里長蕭阿樹、鄰
      長陳鑑成及林李正鼻、林有泉等所立具之家屋登記保證書
      ，係在保證陳岸所建房屋係陳岸所有且土地所有權人戴萬
      順等12名不提供證件之事實，前開保證內容均無從認定陳
      岸與土地所有權人間「確有口頭或書面訂立土地租賃或地
      上權契約之事實」。則揆諸前開說明，應認本件陳岸所為
      之地上權登記，違反民法第819條第2項及35年10月2日公
      布施行之土地登記規則第17、32條等規定，而有無效之原
      因。
    (3)死亡前之庚○○○、被告天○○、戌○○、己○○復辯稱
      陳岸之前開地上權係依土地法所為之登記，應有絕對之效
      力而受推定合法云云。惟按依土地法所為之登記，有絕對
      效力，土地法第43條固定有明文，所謂登記有絕對效力，
      係為保護因信賴登記取得土地權利之善意第三人而設，以
      維交易安全，此第三人自不包括繼承人在內，此有最高法
      院90年度台上字第792號判決意旨可參。本件陳岸之地上
      權登記，乃源於陳岸主張有合法之地上權或租賃契約，然
      前開主張既無依據而使登記有無效之原因，已如前述，為
      法律行為當時已確定不生效力，本身即不得主張取得任何
      權利，其繼承人因繼承關係占用同段第124 地號地號土地
      而獲利，非屬取得土地權利之第三人，自無信賴保護之問
      題，被告此部分所辯，不足採信。
（三）按所有人對於無權占有或侵奪其所有物者，得請求返還之
      。對於妨害其所有權者，得請求除去之，有妨害其所有權
      之虞者，得請求防止之。民法第767條定有明文。本件陳
      岸所聲請登記之地上權既有前述無效之原因，宜蘭縣宜蘭
      地政事務所竟仍予登記，顯有妨害土地所有權人之所有權
      。陳岸之前開地上權由被告天○○、甲○○、戊○○、丁○○、乙○○、丙○○、己○○、戌○○、亥○○、地○○、宇○○、癸○○、寅○○、辛○○、吳睿成、宙○○
      繼承取得，原告依民法第767條之規定並本於繼承之法律
      關係，訴請被告天○○、癸○○、寅○○、吳睿成、宙○○、己○○、戌○○、亥○○、地○○、宇○○、甲○○
      、戊○○、丁○○、乙○○、丙○○應塗銷陳岸就坐落同
      段第124地號土地上，由宜蘭縣宜蘭地政事務所於39年以
      收件字第1770號設定，權利範圍全部，存續期間不定期限
      之地上權登記，核屬可採。
五、林有泉之地上權部分：
（一）原告主張林有泉於台灣光復後，在同段125地號土地上建
      造本國式木造房屋，並於39年間取得由蘇媳婦、簡文益立
      具，保證林有泉所建房屋為新建房屋，且確向地主戴萬順
      等10名設定地上權，但地主死亡及住所不明，不能設定地
      上權屬實之房屋登記保證書。林有泉即依據上揭保證書，
      填具他項權利登記聲請書、建築改良物情形填報表，於39
      年4月29日向宜蘭縣宜蘭地政事務所單獨聲請地上權設定
      登記，而經宜蘭縣宜蘭地政事務所辦理地上權登記在案，
      亦同時辦理建物第1次登記（即33建號房屋）。次林有泉
      於39年4月18日出具於34年6月5日向訴外人甘阿厚購買前
      開土地上之石造房屋1棟之賣渡證，及由吳丁抵、蘇媳婦
      立具保證林有泉確向戴萬順設定地上權，地主住所不明，
      不能為地上權之設定屬實之房屋登記保證書，填具他項權
      利登記聲請書、建築改良物情形填報表，據以向宜蘭縣宜
      蘭地政事務所單獨聲請地上權登記在案，並聲請建物之第
      1次登記（即34建號房屋）。嗣林有泉之繼承人林錦寬及
      林長洋於65年11月24日繼承林有泉之前開地上權，並於66
      年12月19日就前開地上權辦理繼承登記。其後林錦寬之被
      繼承人被告午○○○於90年12月12日辦理繼承登記，經宜
      蘭縣宜蘭地政事務所以收件宜登字第192820號，權利範圍
      空白，存續期限不定期限，辦理地上權登記在案；林長洋
      之被繼承人被告辰○○、巳○○則於91年1月10日辦理繼
      承登記，經宜蘭縣宜蘭地政事務所以收件宜登字第004400
      號，權利範圍各空白之2分之1，存續期間不定期限，辦理
      地上權登記在案等情，有原告提出前開地上權他項權利登
      記聲請書、建築改良物情形填報表、建物登記謄本、房屋
      登記保證書、宜蘭縣土地登記簿為佐。次以，有關前開林
      有泉之地上權設定登記，當時共有人戴萬順、戴塗、戴龍
      、戴火萍於台灣光復前已死亡；被告辰○○、巳○○為林
      長洋之繼承人；被告午○○○為林錦寬之繼承人，又林長
      洋、林錦寬為林有泉之繼承人，亦為被告所不爭執，並有
      林有泉之繼承系統表、戶籍登記除戶簿謄本、戴萬順、戴
      阿添、戴阿嬰、戴有亮、戴有村、戴塗、戴龍、戴火萍、
      戴六、戴七之戶籍登記除戶簿謄本為證，均堪信為真實。
（二）應審酌者乃在於被告之被繼承人林有泉向宜蘭縣宜蘭地政
      事務所聲請辦理前開地上權登記，是否有違反民法第819
      條第2項及當時有效之土地登記規則第17、32條等規定，
      而有無效原因？經查：
    (1)宜蘭縣宜蘭地政事務所辦理登記建號33房屋之地上權，林
      有泉僅於「他項權利登記聲請書」、「建築改良物情形填
      報表」之義務人欄記載「戴萬順等拾名」；建號34房屋之
      地上權，則記載「戴萬順」及「戴萬順外拾名」，未經當
      時之土地所有人簽名蓋章，顯見前開地上權均未由權利人
      及義務人共同聲請。次查，林有泉於聲請建號33房屋之地
      上權時，另提出由里長蕭阿樹、鄰長劉金旺、蘇媳婦、簡
      文益所立具之房屋登記保證書，保證原因為「一保證房屋
      新建築。二房屋主林有泉確向地主戴萬順等十名設定地上
      權，但地主死亡及住所不明不能設定地上權屬實。」，核
      前開里長蕭阿樹、鄰長劉金旺及蘇媳婦、簡文益等所立具
      之房屋登記保證書，係在保證林有泉於所建房屋為新建築
      ，與有無租賃或地上權契約無涉。另雖陳明「林有泉向戴
      萬順等十名設定地上權」，但又言「但地主死亡及住所不
      明不能設定地上權」，亦有矛盾；參之戴萬順於日治時代
      之昭和4年即民國18年12月24日死亡；戴塗於大正10年即
      民國10年9月29日死亡；戴龍於昭和18年即民國32年3月16
      日死亡；戴火萍於昭和19年即民國33年1月5日死亡，已如
      前述，林有泉當不可能與戴萬順、戴塗、戴龍、戴火萍訂
      立地上權契約，依繼承之法理，應向戴萬順、戴塗、戴龍
      、戴火萍之繼承人暨其他共有人共同訂約，惟前開保證內
      容無從認定確有與戴萬順、戴塗、戴龍、戴火萍之繼承人
      暨其他共有人訂立地上權契約；又保證書上謂係因「住所
      不明而不能設定地上權」，惟若當時確有部分義務人住所
      不明而不能配合辦理地上權登記，亦當不致全體共有人均
      無法具名與林有泉配合辦理登記，尚且不致不能提出地上
      權或租賃契約書或其他證明文件。是前開保證內容均無從
      認定林有泉與土地所有權人間「確有口頭或書面訂立土地
      租賃或地上權契約之事實」。則揆諸前開說明，應認原告
      主張林有泉所為地上權登記，違反民法第819條第2項及35
      年10月2日公布施行之土地登記規則第
      17、32條等規定，而有無效之原因，洵屬有據。
    (2)被告午○○○雖復辯以伊有門牌號碼宜蘭縣頭城鎮○○路
      ○段76號即建號33、34房屋所有權狀云云，並固有前開建
      物之建物登記謄本、建物所有權狀可徵。惟查，前開建物
      登記謄本或建物所有權狀，僅能證明前開建物為被告所有
      ，尚難據以認定其地上權係屬合法，或被告有其他合法使
      用原告土地之權源，被告此部分所辯，不足採信。
    (3)本件林有泉所聲請登記之地上權既屬無效，而被告午○○○為權利人，宜蘭縣宜蘭地政事務所於90年12月12日以收
      件宜登字第192820號設定，權利範圍空白，存續期間不定
      期限之地上權設定登記；被告辰○○、巳○○為權利人，
      宜蘭縣宜蘭地政事務所於91年1月10日以收件宜登字第004
      400號設定，權利範圍各空白之2分之1，存續期間不定期
      限之地上權設定登記均自林有泉之地上權因繼承原因繼受
      而來，亦應屬無效。宜蘭縣宜蘭地政事務所竟仍予登記，
      顯有妨害土地所有權人之所有權。原告依民法第767條之
      規定，訴請被告午○○○；巳○○、辰○○分別塗銷前開
      地上權登記，核屬可採。
六、原告請求被告壬○○拆屋還地部分：
（一）原告主張被告壬○○於87年9月23日向原告玄○○等部分
      共有人購買同段124、125地號土地之所有權全部，價款為
      2,274,548元，並約定在辦理所有權移轉登記清楚前，被
      告壬○○欲先行動工興建房屋時，應再支付玄○○等出賣
      人93萬元始能動工。又被告壬○○迄今尚未給付93萬元之
      事實，為被告壬○○所不爭執，並有原告所提出之不動產
      買賣契約書、律師函在卷可稽。另查，前開土地現有被告
      壬○○所有，附圖所示編號Ａ、面積15.87平方公尺；
      Ｂ、面積97.58平方公尺門牌號碼為宜蘭縣頭城鎮○○路○
      段62號房屋之事實，亦為被告所不爭執，復經本院勘驗現
      場並囑託宜蘭縣宜蘭地政事務所測量屬實，製有勘驗筆錄
      、複丈成果圖即附圖及照片附卷可稽，均堪認為真正。
（二）被告壬○○辯稱前開房屋係地上權人陳岸所興建，嗣陳岸
      再將房屋賣予陳喜，復由其所繼承云云，然其所辯縱令屬
      實，陳喜購置房屋，未辦理所有權移轉登記，不發生物權
      效力，已難對抗土地所有人即原告。且陳岸之地上權應屬
      無效，已如前述，被告壬○○無由基於地上權而合法占有
      前開土地。被告壬○○固再辯稱其與地主間嗣後有租賃關
      係。然共有物全部或一部之出租，係屬民法第820條第1項
      所定管理行為，除契約另有訂定外，應由共有人全體共同
      管理之，被告壬○○所提出之收據領收人為戴聰明、戴竹
      蒲、Ｇ○○、戴木村，縱被告與前開之人曾訂有租賃契約
      ，因被告未能證明已經得到土地所有人全體同意，故該租
      約對原告並不生效力。此外，被告所提出前開收據，並不
      能證明其就系爭土地有不定期之租賃契約，此外復無其他
      證據可證明被告就系爭土地有不定期之租賃關係存在，是
      以被告所執前揭理由，顯屬無據。
（三）被告壬○○復以前開房屋因濱海路5段拓寬工程之故，部
      分房屋結構遭破壞，其僅係進行整修而已，並未動工建屋
      等語置辯。經查，陳岸所有前揭建號32房屋，為1層石造
      房屋，面積79.9平方公尺及附屬建物豬舍7.7平方公尺，
      有前開建號建物登記謄本在卷可稽，合計87.6平方公尺；
      而依宜蘭縣宜蘭地政事務所測量結果門牌號碼宜蘭縣頭城
      鎮○○路○段62號房屋占地達113.45平方公尺，已擴張達
      25.85平方公尺（計算式：113.45－87.6＝25.87平方公尺
      ），且參酌被告壬○○自承該馬路尚有進行拓寬致損及原
      房屋占地部分，遠逾僅為整修原房屋結構之程度。再者，
      依本院94年12月23日至現場履勘所攝照片，舊建物僅留有
      門牌號碼、屋瓦頂及支撐屋瓦頂之牆面，舊建物已無法避
      風雨，供人生活起居之用，且新建蓋之鋼筋水泥部分，並
      非著附於舊屋體，而係自舊屋體旁另行搭蓋（參照本院卷
      2-1第235至237頁、卷2-2第230頁），顯屬於被告壬○○
      與原告間之不動產買賣契約所稱之「動工興建」，被告壬○○辯稱僅係以舊屋加以整修，與事實不符，尚難採認。
（四）按契約當事人之一方遲延給付者，他方當事人得定相當期
      限催告其履行，如於期限內不履行時，得解除其契約。民
      法第254條定有明文。債權人依前開規定履行給付之催告
      ，倘其所定之期限顯不相當，但自催告後經過相當期間，
      債務人仍不履行時，債權人僅取得契約解除權，尚須債權
      人另為解約之意思表示，始生解除契約之效力，並非經過
      相當期間後，契約即當然解除。此與債權人之催告所定履
      行期日為相當，附有以履行期屆滿債務人仍不履行債務為
      條件，解除契約發生效力之意思表示之情形並不相同。最
      高法院87年度台上字第3072號判決意旨參照。查本件被告
      壬○○與原告訂約後，尚未移轉所有權登記前已先動工建
      屋，且未依約給付93萬元予原告，已如前述。原告於89年
      6月23日函請被告壬○○於文到5日內履行付款義務，逾期
      即以該函為解除契約之意思表示，並經被告壬○○於翌日
      收受等情，有該律師函、送達回執附卷足佐，原告所定催
      告期限尚屬相當，其附有以履行期屆滿被告壬○○仍不履
      行債務為條件，期間經過後自生解除契約之效力。
（五）基上，被告壬○○尚難本於地上權、租賃及買賣契約占有
      前開土地，其又未能舉證證明其占有土地有何正當權源，
      則被告壬○○所有附圖編號Ａ、Ｂ所示建物係屬無權占有
      同段第125、124地號土地。又原告酉○○、申○○、未○○○、玄○○僅為同段124地號之所有人，非同段125地號
      之所有人，則原告酉○○、申○○、未○○○、玄○○訴
      請被告壬○○將坐落同段125地號土地上，附圖編號Ｂ所
      示之建物部分拆除，並將基地返還予原告酉○○、申○○
      、未○○○、玄○○之部分，即屬無據。是原告依民法第
      767條規定，訴請被告壬○○應將坐落同段125、124地號
      土地上如附圖所示Ａ、Ｂ，面積分別為15.87、97.58平方
      公尺之建物拆除，並將Ａ部分基地返還原告黃○○、Ｊ○○、Ｂ○○、Ｍ○○、Ｌ○○、Ｆ○○、Ａ○○、Ｋ○○○、Ｐ○○、Ｏ○○、Ｒ○○、Ｑ○○、戴劉素卿、Ｄ○○、Ｈ○○、Ｎ○○、Ｅ○○、Ｃ○○；將Ｂ部分基地返
      還原告酉○○、申○○、玄○○、黃○○、Ｊ○○、未○○○、Ｂ○○、Ｍ○○、Ｌ○○、Ｆ○○、Ａ○○、Ｋ○○○、Ｐ○○、Ｏ○○、Ｒ○○、Ｑ○○、戴劉素卿、Ｄ
      ○○、Ｈ○○、Ｎ○○、Ｅ○○、Ｃ○○之範圍內，為有
      理由，應予准許，逾此部分之請求，為無理由，則予駁回
      。
七、原告請求被告午○○○拆屋還地部分：
（一）本件原告原起訴主張門牌號碼宜蘭縣頭城鎮○○路○段76
      號即建號33、34房屋係坐落其所有同段125地號土地上，
      屬林有泉於39年間聲請辦理地上權登記之建物，前開地上
      權有無效之原因，故前開建物應予拆除，並將基地返還原
      告等語。嗣經本院於95年9月1日囑託宜蘭縣宜蘭地政事務
      所測量人員會同至現場發現除前開門牌號碼之建物外，尚
      編有門牌號碼同路5段78號房屋，2棟房屋均係坐落於同段
      116地號土地上，經實測後同路5段78號房屋尚有部分坐落
      同段115地號土地上，此有95年9月1日履勘筆錄、土地複
      丈成果圖即附圖在卷可稽。對此，宜蘭縣宜蘭地政事務所
      函覆本院以：「濱海路5段76、78號門牌房屋係屬39年申
      辦地上權登記之建物，按當時之地上權設定係依據申請人
      申報並無勘測成果圖，經調閱原當時申報之登記資料係坐
      落於頭圍鎮大溪字外大溪82號（即頭城鎮○○段外大溪小
      段82號），次查該頭城鎮○○段外大溪小段係於89年間辦
      理地籍圖重測，按該大溪段外大溪小段82地號，重測後編
      為合興段125地號並無不合；又查，貴院95年9月1日囑託
      本所測量該實地相關房屋之實際坐落位置，本所係依貴院
      人員當場指示之建物測繪並依實際所掛門牌號標示，其位
      置與屋主原39年間申請登記地上權位置是否相異，又是否
      原申請人於39年間申辦該地上權登記時申報有誤，則無從
      查究。」（參見本院卷2-2第407頁），而依被告午○○○
      所陳，伊所有之門牌號碼宜蘭縣頭城鎮○○路○段76號房
      屋，究係坐落125地號土地或116地號土地，伊並不清楚，
      只可以確認的是，伊於該處自設定地上權以來均只有該棟
      建物等語，足認門牌號碼宜蘭縣頭城鎮○○路○段76號房
      屋於第1次建物登記時，申報有誤，應認前開房屋應自始
      即坐落於同段116地號土地上，先予敘明。
（二）原告復主張，無論前開房屋係坐落於同段125地號土地或
      116地號土地，其均為土地所有人，而被告午○○○於本
      院至現場履勘時，已據被告午○○○陳明附圖Ｃ、Ｄ所示
      建物為其所有，則被告午○○○占有前開建物之基地，無
      論同段116或125地號土地，均無合法權源云云。惟按拆屋
      還地之訴，應以對地上房屋有拆除權能之人為被告，而有
      拆除權能之人，應為房屋之所有權人或有事實上處分權之
      人。經查，宜蘭縣頭城鎮○○段33、34建號房屋，於建物
      登記謄本上均記載門牌號碼為宜蘭縣頭城鎮○○路○段76
      號（門牌整編前則為宜蘭縣頭城鎮○○○路29號），此有
      宜蘭縣宜蘭地政事務所96年3月27日函所附之建物平面圖
      、建物測量成果圖在卷可稽。而觀前開33、34建號建物所
      有權狀及建物登記謄本，被告午○○○之權利範圍為2分
      之1，另有被告辰○○及巳○○各4分之1，則應認就附圖
      編號Ｃ即門牌號碼為宜蘭縣頭城鎮○○路○段76號建物，
      被告午○○○、辰○○、巳○○均有拆除權能，原告僅請
      求被告午○○○1人拆除，即屬無據。再者，附圖編號Ｄ
      所示建物門牌號碼為同段78號房屋，分別坐落於合興段
      115、116地號土地，此有土地複丈成果圖及95年9月1日勘
      驗筆錄在卷可稽，而據被告午○○○之訴訟代理人卯○○
      於勘驗時所述，78號房屋為被告辰○○所有（參見本院卷
      2-2第186頁），未若原告所主張「已據被告午○○○陳明
      附圖Ｃ、Ｄ所示建物為其所有」，則被告午○○○顯非附
      圖編號Ｄ部分所示建物有拆除權能之人。從而，原告依所
      有權妨害除去請求權之法律關係請求被告拆除如附圖編號
      Ｃ、Ｄ所示之建物，均非適當，自不應允許。
八、綜上所述，訴外人陳岸所設定之地上權有無效之原因，被告
    天○○、甲○○、戊○○、丁○○、乙○○、丙○○、己○○、戌○○、亥○○、地○○、宇○○、癸○○、寅○○、
    辛○○、吳睿成、宙○○因繼承取得陳岸之地上權，自應就
    被繼承人陳岸坐落宜蘭縣頭城鎮○○段124地號土地於39年
    以收件字第1770號設定，權利範圍全部，存續期間不定期限
    之地上權塗銷。訴外人林有泉所設定之地上權亦為無效，被
    告午○○○、被告辰○○、巳○○因繼承取得林有泉之地上
    權，應分別將坐落宜蘭縣頭城鎮○○段125地號土地於90年
    12月12日以收件宜登字第192820號設定，權利範圍空白，存
    續期間不定期限之地上權塗銷。被告辰○○、巳○○應將同
    上土地於91年1月10日以收件宜登字第004400號設定，權利
    範圍各空白之2分之1，存續期間不定期限之地上權塗銷。又
    被告壬○○占有坐落宜蘭縣頭城鎮○○段125、124地號土地
    上如附圖所示Ａ、Ｂ建物基地，無合法權源，應將Ａ部分基
    地返還原告黃○○、Ｊ○○、Ｂ○○、Ｍ○○、Ｌ○○、Ｆ
    ○○、Ａ○○、Ｋ○○○、Ｐ○○、Ｏ○○、Ｒ○○、Ｑ○○、戴劉素卿、Ｄ○○、Ｈ○○、Ｎ○○、Ｅ○○、Ｃ○○
    ；將Ｂ部分基地返還原告酉○○、申○○、玄○○、黃○○
    、Ｊ○○、未○○○、Ｂ○○、Ｍ○○、Ｌ○○、Ｆ○○、
    Ａ○○、Ｋ○○○、Ｐ○○、Ｏ○○、Ｒ○○、Ｑ○○、戴
    劉素卿、Ｄ○○、Ｈ○○、Ｎ○○、Ｅ○○、Ｃ○○之範圍
    內，尚屬正當，逾此部分之請求，即難認有據。末原告請求
    被告午○○○應將坐落宜蘭縣頭城鎮○○段116地號土地如
    附圖所示Ｃ、Ｄ建物拆除，並將基地返還原告之部分，因被
    告午○○○並非Ｃ建物之惟一所有權人，亦非Ｄ建物之所有
    權人，是原告俱訴請被告午○○○拆除，即非有理，無從准
    許。
九、假執行之宣告：原告就聲明第3、4項及被告壬○○聲明願供
    擔保請准宣告假執行及免為假執行，就原告勝訴部分，爰分
    別酌定相當擔保金額准許之。至原告其餘假執行之聲請，因
    訴之駁回而失所附麗，不予准許，應予駁回。
十、裁判費負擔之依據：民事訴訟法第79條、第85條第2項。
中　　華　　民　　國　　96　　年　　4 　　月　　30　　日
                  民事庭  法　官  郭淑珍
正本與原本無異
如對本判決上訴，須於判決送達後20日內提出上訴狀(須附繕本)
中　　華　　民　　國　　96　　年　　5 　　月　　2 　　日
                          書記官  藍友隆
